臺灣桃園地方法院民事判決
111年度重訴字第52號
原      告  許美雪  
訴訟代理人  林秀香律師
被      告  元第營造有限公司

法定代理人  廖永正  

訴訟代理人  陳偉芳律師
複  代理人  王一澊律師
訴訟代理人  許世賢律師
上列當事人間給付合建尾款事件，本院於民國111年8月26日言詞
辯論終結，判決如下：
    主      文
一、被告應給付原告新臺幣6,799,840元，及自民國111年2月26
    日起至清償日止，按年息5%計算之利息。
二、原告其餘之訴駁回。
三、訴訟費用由被告負擔十分之九，餘由原告負擔。
四、本判決第一項於原告以新臺幣226萬元為被告供擔保後，得
    假執行；但被告如以新臺幣6,799,840元為原告預供擔保，
    得免為假執行。
五、原告其餘假執行之聲請駁回。 
    事實及理由
壹、程序方面： 
    原告起訴係聲明：㈠被告應給付原告新臺幣（下同）7,021,9
    62元，及自起訴狀繕本送達翌日起至清償日止，按年息5%計
    算之利息。㈡願供擔保，請准宣告假執行。嗣於本院審理中
    變更上開聲明如後開原告訴之聲明所示（本院卷第252頁）
    ，核屬擴張應受判決事項之聲明，合於民事訴訟法第255條
    第1項第3款規定，應予准許。
貳、實體方面：
一、原告主張：兩造於民國107年4月10日簽訂合建房屋契約書（
    下稱原證1契約），約定由原告提供其所有坐落桃園市○○區○
    ○段000地號土地全部（嗣分割為000、000-1地號土地，下合
    稱系爭土地）予被告興建房屋2棟（下稱系爭建案），並由
    被告代為出售。嗣系爭建案已完工，經原告查詢實價登錄，
    方知系爭建案即門牌號碼分別為桃園市○○區○○街○○○○000號
    、 0號4層樓透天厝，被告各以1,400萬元出售，總計2,800
    萬元。依原證1契約第2條約定，出售之價款50%為原告之土
    地價值，則原告應得1,400萬元。詎被告僅給付原告5,326,9
    41元，尚欠7,653,132元（計算式如附表備註二之㈡）。爰依
    民法第541條第1項、原證1契約第14條約定（選擇合併），
    提起本件訴訟等語。並聲明：㈠被告應給付原告7,653,132元
    ，及其中7,021,962元自起訴狀繕本送達翌日起，其餘自111
    年8月27日起，均至清償日止，按年息5%計算之利息。㈡願供
    擔保，請准宣告假執行。
二、被告則以：兩造先於107年4月10日簽立原證1契約，嗣因系
    爭土地分割為000及000-1地號2筆土地，故兩造再於107年5
    月1日重新簽立合建契約書（下稱被證1契約），契約內容與
    原證1契約相同，但在契約末頁增加特別約定：「如本合建
    案未依第六條辦理銀行融資，則第五條之各項費用，由雙方
    共同負擔。」。因本合建案未辦理銀行融資，故原告必須共
    同負擔第5條興建房屋的各項費用。被告於110年間分別以1,
    400萬元、1,360萬元出售合建的2棟房屋，總價2,760萬元，
    經被告提示支出明細予原告核對無誤後，才將5,326,941元
    （計算式如附表備註二之㈠）匯入原告郵局帳戶，原告如對
    支出明細有疑義或有不同意見，為何會提供帳戶給被告匯款
    等語置辯。並聲明：㈠原告之訴及假執行之聲請均駁回。㈡如
    受不利之判決，願供擔保請准宣告免為假執行。
三、經查，原告主張㈠兩造於107年4月10日簽訂原證1契約，約定
    由原告提供其所有系爭土地予被告興建系爭建案，並由被告
    代為出售。㈡系爭建案已興建完成，第一次登記在原告名下
    。㈢系爭建案已出售，門牌號碼分別為00號、 0號等情，有
    原證1契約、實價登錄資料、土地及建物登記第一類謄本等
    件在卷可稽（本院卷第9至19、171、173、177、179頁），
    且為被告所不爭執（本院卷第53、54頁），堪信為真實。
四、本件爭點為：㈠兩造是否有簽立被證1契約取代原證1契約之
    意思？㈡系爭建案之銷售金額為何？㈢原告依約應負擔之費用
    為何？㈣原告得請求被告給付之金額為何？分述如下：
  ㈠兩造是否有簽立被證1契約取代原證1契約之意思？
    1.兩造不爭執於107年4月10日簽立原證1契約。惟原告否認
      於107年5月1日簽立被證1契約。查原證1契約與被證1契約
      內容最大差別在於被證1契約末頁增加特別約定：「如本
      合建案未依第六條辦理銀行融資，則第五條之各項費用，
      由雙方共同負擔。」（本院卷第61、67頁）。因系爭建案
      未辦理銀行融資，如依被證1契約之特別約定，原告必須
      共同負擔第5條之各項費用即被告興建爭建案之成本；如
      無特約條款，則第5條所列之興建成本均由被告自行負擔
      。
    2.經證人即被告法定代理人廖永正於本院審理中具結證稱略
      以：我有簽原證1契約，依第5條約定，系爭建案的營造工
      程款是由被告負擔。我沒有看過被證1契約。我從100年8
      月開始擔任被告的負責人，是訴外人甲邀請我擔任的，我
      是工地主任，由甲及訴外人乙僱傭我，被告的大小章、銀
      行存摺、支票都是由甲及乙保管。原證1契約是我本人簽
      名的，被證1我沒有看過。110年12月以前，被告的契約都
      是由我出面簽立的，由我簽名蓋章。原證1契約是乙找陳
      益二談的，如果需要簽名，陳益二會將文件帶回去給原告
      等語（本院卷第237至239頁）。
    3.依證人廖永正所述，其根本未代表被告簽立被證1契約，
      核與原告主張其未簽立被證1契約等語相符，參以被證1契
      約末頁當事人簽名欄僅有兩造之用印無簽名（本院卷第61
      、67頁），原證1契約除用印外，尚有原告代理人陳益二
      簽名及被告法定代理人廖永正簽名（本院卷第17頁），堪
      信原告主張其印鑑章於系爭建案興建完成要辦理過戶時，
      即交付訴外人禹真迄今仍置於被告實力支配之下，被證1
      契約應係臨訟製作等語屬實（本院卷第199頁）。且原證1
      契約與被證1契約簽約日期相隔20日，實難相信原告僅因
      系爭土地分割為2筆地號，即同意分擔被告之興建成本而
      減少自己之獲利，被告亦未舉證被證1之形式真正，故被
      證1契約應非真正，兩造間合建之法律關係應以原證1契約
      為準。
  ㈡系爭建案之銷售金額為何？
    1.兩造不爭執系爭建案已出售，門牌號碼分別為00號、 0號
      。依原告提出之實價登錄資料（本院卷第19頁），可證明
      原告主張上開2棟房地各以1,400萬元出售乙情屬實。
    2.被告雖辯稱其分別以1,400萬元、1,360萬元出售系爭建案
      云云，然未舉證以實其說，且與實際登錄資料不符，不可
      採信。
  ㈢原告依約應負擔之費用為何？
    1.依原證1契約第5條約定：「本約有關乙方（被告）投資興
      建房屋之各項營建工程之工程款、材料款、設計費、變更
      設計費、監造費、管理費、規劃費、地上物之清除、鑽探
      、測量、各項執照之費用及產權辦理等所有費用，全部由
      乙方負擔與甲方（原告）無涉。」（本院卷第13頁）。則
      ：
      ⑴如附表編號1至4、6、8、10、11、13、15、17、30及被
        告除附表外另主張之「臨水保證金3萬元」均屬第5條約
        定範圍，應由被告自行負擔。
      ⑵如附表編號7的印花稅為被告承攬系爭建案所生（本院卷
        第147、149頁），依印花稅法第7條第3款規定：「承攬
        契據：每件按金額千分之一，由立約或立據人貼印花稅
        票。」，屬於原證1契約第5條的興建成本，由被告負擔
        。
      ⑶如附表編號5代書費，其中「建物保存登記費7,549元」
        、「建物勘測測量費800元」、「建物第一次登記費代
        辦服務費12,000元」、「房屋稅籍證明代辦服務費4,00
        0元」，應收共計22,749元，實際支付22,700元（本院
        卷第133、134頁），屬於原證1契約第5條的「產權辦理
        」費用，應由被告負擔。
    2.依原證1契約第4條約定：「甲方（原告）售出土地所產生
      之土地增值稅、地價稅、登記規費、代書手續費由甲方與
      承購人間訂明負擔。」（本院卷第13頁）。則：
      ⑴如附表編號23、26之土地增值稅，應由原告負擔。被告
        除附表外另主張之「土地增值稅溢繳178,084元」，被
        告並未提出依據，惟依桃園市政府地方稅務局中壢分局
        111年6月24日回函可知門牌 0號建物坐落之000-1地號
        土地之正確土地增值稅應為684,385元（本院卷第219頁
        ），則除附表編號26所列之508,064元外，原告尚應負
        擔176,321元（684,385元－508,064元）。
      ⑵如附表編號5代書費，經本院核對被告提出之單據（本院
        卷第127至143頁），其中有部分單據為重複提出或為代
        繳規費及服務費明細表已收取之項目（本院卷第137、1
        39至142頁），應予剔除，重新計算代書費應為54,190
        元（10,290元＋4,000元＋8,800元＋22,700元＋3,000元＋5,
        400元），其中除如㈢⒈之⑶所述22,700元屬於原證1契約
        第5條的「產權辦理」費用而由被告負擔外，其餘31,49
        0元（54,190元－22,700元）均與系爭土地有關，應由原
        告負擔。
      ⑶如附表編號22、25房屋稅，原證1契約並未約定由何人負
        擔，惟依桃園市政府地方稅務局中壢分局111年6月24日
        回函可知納稅義務人為房屋所有權人（本院卷第219頁
        ），另依同分局111年5月18日回函清楚載明門牌00號房
        屋稅7,688元、門牌 0號房屋稅7,793元，納稅義務人均
        為原告（本院卷第187、189頁），故房屋稅應由原告負
        擔。
      ⑷如附表編號24、27契稅，原證1契約並未約定由何人負擔
        ，惟依契稅條例第4條規定：「買賣契稅，應由買受人
        申報納稅。」，被告並未提出其代為銷售之買賣契約記
        載契稅由出賣人即原告繳納，故契稅不應由原告負擔。
    3.依原證1契約第6條約定：「有關本約甲乙雙方共同向銀行
      辦理土地及建築融資以致衍生的利息以及房屋與土地之銷
      售廣告企劃等費用，約定由雙方共同全額支付。」（本院
      卷第13頁）。則如附表編號12房仲服務費應由兩造共同負
      擔，則原告應負擔50%即63萬元。
    4.如附表編號9人事管銷費用，被告提出之訴外人陳益二簽
      名之領據（本院卷第153至163頁）僅記載略以：「本人陳
      益二，茲收到元第建設支付草富段費用24,000元整」等語
      ，上開領據自108年1月至108年11月間，每月24,000元，
      惟無法判斷與原證1契約有何關係，自不能要求原告負擔
      。
    5.如附表編號14、16、18、21、28、29，被告未提出任何證
      據證明有此支出，亦未證明與原證1契約有關，自不能要
      求原告負擔。
    6.小結：本院認原告依原證1契約應負擔之費用為1,873,219
      元（詳如附表本院認定之應扣款金額1,696,898元＋176,32
      1元）。
  ㈣原告得請求被告給付之金額為何？
    1.按受任人因處理委任事務，所收取之金錢、物品及孳息，
      應交付於委任人，民法第541條第1項定有明文。兩造簽立
      原證1契約，約定由原告提供其所有系爭土地予被告興建
      系爭建案，且被告並不爭執由被告代為出售（本院卷第53
      頁），則出售後之50%價金扣除依原證1契約應由原告負擔
      或兩造共同負擔之費用後，被告即負有交付剩餘價金予原
      告之義務。
    2.承前所述，依實價登錄記載系爭建案出售款項2,800萬元
      ，依原證1契約約定第2條原告可分得出售總價50%即1,400
      萬元。扣除本院認定之扣款金額1,696,898元及土地增值
      稅176,321元，再扣除被告已付5,326,941元，原告尚得請
      求被告給付6,799,840元（計算式如附表備註二之㈢），逾
      此範圍，則無理由。
    3.原告另依原證1契約第14條為同一請求（選擇合併），惟
      該條係約定：「本契約訂立後如有違約之情事，應賠償他
      方所受之損害。」（本院卷第17頁），原告並未說明或舉
      證其受有何種損害，則原告依原證1契約第14條請求尚屬
      無據。
    4.被告雖辯稱經被告提示支出明細予原告核對無誤後，才將
      5,326,941元匯入原告郵局帳戶云云，然原告提供帳戶予
      被告匯款，不表示原告即同意被告匯入之金額為正確，被
      告復未提出原告簽名確認之明細，其所辯自不可採。
    5.小結：原告尚得請求被告給付6,799,840元，逾此範圍，
      則無理由。
五、末按給付無確定期限者，債務人於債權人得請求給付時，經
    其催告而未為給付，自受催告時起，負遲延責任。其經債權
    人起訴而送達訴狀，或依督促程序送達支付命令，或為其他
    相類之行為者，與催告有同一之效力。又遲延之債務，以支
    付金錢為標的者，債權人得請求依法定利率計算之遲延利息
    ；而應付利息之債務，其利率未經約定，亦無法律可據者，
    週年利率為5%，民法第229條第2項、第233條第1項本文、第
    203條分別定有明文。本件原告請求被告給付委任款項，未
    定給付期限、以支付金錢為標的，又未約定利息，則被告自
    受催告時起，負遲延責任，是原告就上述得請求之金額，併
    請求自起訴狀繕本送達被告之翌日即111年2月26日起（於11
    1年2月25日送達，本院卷第45頁）至清償日止，按年息5%計
    算之利息，亦屬有據。
六、綜上所述，原告依民法第541條第1項規定，請求被告給付如
    主文第1項所示，為有理由，應予准許；逾此範圍，為無理
    由，應予駁回。
七、兩造均陳明願供擔保聲請宣告假執行或免為假執行，經核原
    告勝訴部分，合於法律規定，爰分別酌定相當擔保金額准許
    之；原告其餘假執行之聲請，因訴之駁回而失所依據，應予
    駁回。
八、本件事證已臻明確，兩造其餘攻擊防禦方法及舉證，核與判
    決結果無影響，爰不予一一論述，併此敘明。
九、訴訟費用負擔之依據：民事訴訟法第79條。
中　　華　　民　　國　　111 　年　　9 　　月　　23　　日
                  民事第三庭  法  官  吳佩玲
附表
編號 扣款項目 被告主張之扣款金額 原告主張之扣款金額 本院認定之扣款金額 證據（本院卷頁數） 1 建築師（建照掛件） 28萬元 0 0 請款明細表（第71頁） 2 ○工程股份有限公司 35,000元 0 0 報價單 （第73頁） 3 雜費（○○工程行） 819,532元 0 0 支票、領據 （第75至78頁） 4 工程款 10,796,728元 0 0 明細及發票（第79至126頁） 5 代書 62,990元 0 31,490元 明細表、支票、規費徵收聯單（第127至143頁） 6 技師費用 14,000元 0 0 領據 （第145頁） 7 印花稅 7,800元 0 0 公文、申請書（第147、149頁） 8 鋼筋 120萬元 0 0 支票 （第151頁） 9 人事管銷 （丁） 264,000元 0 0 領據（第153至163頁） 10 粗工 218,665元 0 0 領據 （第165頁） 11 跑照 105,771元 0 0 請款單 （第167頁） 12 房仲服務費 126萬元 0 63萬元 發票 （第169頁） 13 臨水工程款 94,395元 0 0  14 水電費 8,587元 0 0  15 臨電工程款 58,958元 0 0  16 零用金 7,720元 0 0  17 臨電保證金 26,400元 0 0  18 交屋包 820元 0 0  19 實價登錄（庚） 2,000元 2,000元 2,000元 原告同意（第252頁） 20 105水電費 1,799元 1,799元 1,799元 原告同意（第252頁） 21 105分算 1,066元 0 0  22 105房屋稅 7,688元 0 7,688元 公文（第187、189頁） 23 105土地增值稅 508,064元 508,064元 508,064元 原告同意（第252頁） 24 105契稅 67,472元 0 0 公文（第187、189頁） 25 107房屋稅 7,793元 0 7,793元 公文 （第219頁） 26 107土地增值稅 508,064元 508,064元 508,064元 原告同意（第252頁） 27 107契稅 67,472元 0 0 公文 （第219頁） 28 107分算 104元 0 0  29 辛 3,000元 0 0  30 工程款（交屋追加） 94,062元 0 0   總計 16,529,950元 1,019,927元 1,696,898元  
備註一：
㈠除附表外，被告另主張應扣款「臨水保證金3萬元」、「 0號土
  地增值稅178,084元」。
㈡除附表外，本院另認定應扣款「 0號土地增值稅176,321元」

備註二：
㈠被告主張之計算式：
  （系爭建案出售款項2,760萬元－被告主張之扣款金額16,529,9
  50元）/2＝5,535,025元
  5,535,025元－臨水保證金3萬元－土地增值稅溢繳178,084元＝原
  告應分得之金額5,326,941元
㈡原告主張之計算式：
  系爭建案出售款項2,800萬元/2－原告主張之扣款金額1,019,92
  7元＝原告應分得之金額12,980,073元
  12,980,073元－被告已付5,326,941元＝原告尚得請求7,653,132
  元
㈢本院認定之計算式：
  系爭建案出售款項2,800萬元/2－本院認定之扣款金額1,696,89
  8元－ 0號土地增值稅176,321元＝原告應分得之金額12,126,781
  元
  12,126,781元－被告已付5,326,941元＝原告尚得請求6,799,840
  元

以上正本係照原本作成。
如對本判決上訴，須於判決送達後20日內向本院提出上訴狀。如
委任律師提起上訴者，應一併繳納上訴審裁判費。
中　　華　　民　　國　　111 　年　　9 　　月　　23　　日
                              書記官　龍明珠